最高法院刑事判決　　　　　　　　　　　　　　　八十八年度台上字第五三八八號
　　上　 訴　 人　台灣高等法院檢察署檢察官
　　上訴人即被告　甲○○
　　選 任辯護 人　李慶豐律師
　　被　　　　告　乙○○
右上訴人等因被告等偽造有價證券案件，不服台灣高等法院中華民國八十八年四月十
五日第二審更審判決（八十六年度重上更(三)字第一九一號，起訴案號：台灣台北地方
法院檢察署八十年度偵字第一二二六五號），提起上訴，本院判決如左：
    主  文
原判決撤銷，發回台灣高等法院。
    理  由
本件原判決認定上訴人即被告甲○○在台北市○○○路○段一九三巷十二號開設東南
代書事務所，於民國七十九年二月十三日，在上址意圖供行使之用，利用程伯劍向其
借款新台幣（下同）十萬元，交付程某所有坐落台中縣大肚鄉○○○段井子頭小段一
五九之三一號土地暨其上建物所有權狀，及印鑑章以辦理抵押權設定登記手續之機會
，藉口需影印資料，於上址囑李佳生在○四九○四一號空白本票上，偽填發票日為七
十九年二月十五日、到期日同年七月十五日、面額一百萬元及程伯劍姓名、住址、身
分證字號後，盜蓋程伯劍之印鑑章於其上完成偽造本票行為後，將印鑑章交還程伯劍
，偽造之本票則由甲○○保存備用；嗣由該事務所之代書乙○○委請代書林本忠填妥
以上開土地、建物設定最高限額一百萬元予與甲○○素有資金往來之劉俊佑之抵押權
設定契約書及申請書後，由甲○○持請程伯劍蓋妥印鑑後，再由乙○○於同年二月二
十六日將之寄予在台中縣龍井鄉開設代書事務所之陳木，委請陳木於同年月二十七日
送件，於同年三月二日辦竣該抵押權設定登記，而甲○○於取得上開辦竣抵押權登記
資料後，即以之交付劉俊佑充作副擔保，並簽發其本人支票向劉某借得八十萬元，將
款交予乙○○充為東南代書事務所貸款他人之資金，迄至八十年四月間，因甲○○向
劉俊佑所借之款未清償，經催討後，甲○○即持上開偽造之本票交付劉俊佑，再由劉
某持以向法院聲請拍賣上開程伯劍所有之土地、建物，程伯劍始知其事等情；因將第
一審論處甲○○共同意圖供行使之用而偽造有價證券罪刑部分之判決撤銷，改判仍論
處同一罪刑。另以公訴意旨指稱：被告乙○○就上開偽造本票之事實與甲○○係有犯
意聯絡及行為分擔，涉犯刑法第二百零一條第一項、第二項罪嫌；又甲○○、乙○○
共同意圖為自己不法之所有，未經程伯劍同意，偽造上開程某名義之抵押權設定契約
書，使劉俊佑陷於錯誤而交付八十萬元之借款，足以生損害於程伯劍等情，亦共同涉
犯刑法第二百十六條、第二百十條及第三百三十九條第一項罪嫌；惟經審理結果，認
甲○○此部分及乙○○之犯罪均不能證明，因公訴人認甲○○此部分與上開論罪部分
有牽連犯裁判上一罪關係，故不另就甲○○此部分為無罪之諭知；另將第一審論處乙
○○共同意圖供行使之用而偽造有價證券罪刑部分之判決撤銷，改判諭知無罪。固非
全無見地。
惟查：(一)審理事實之法院，對與待證事實有重要關係之證據，均應依法加以調查，倘
未予調查，或雖已調查，而其內容尚欠明瞭者，即與未經調查無異，如遽行判決，即
屬應於審判期日調查之事項未予調查之違法。本件原判決事實認定被告甲○○係以程
伯劍所有上開不動產為劉俊佑設定本金一百萬元之最高限額抵押權登記，並以之向劉
俊佑借貸八十萬元等情；如果無誤，則劉俊佑於借款時，應會要求甲○○提供程伯劍
簽發之票據資為憑證，始符常理；但甲○○竟未交付程伯劍簽發之票據，而交付其本
人簽發之支票，顯與本金最高限額抵押權借貸之常情有悖。且李佳生於原審陳稱上開
以程伯劍名義簽發面額一百萬元之本票，係甲○○請伊代為填寫，填寫時甲○○在大
陸，打電話託伊代寫，填寫完畢後由事務所的小姐拿程伯劍的印章給伊蓋上，填寫時
並無他人在場等語（原審更(三)卷九一、九二、一九二、二一○、二一一頁）；則於七
十九年三月初，甲○○以上開本金最高限額抵押權資料向劉俊佑借貸八十萬元時，是
否已完成偽造程伯劍名義簽發之上開本票，非無疑義。究竟實情如何﹖與認定本件犯
罪之時間，至有關係，原審未予調查清楚，即遽行判決，尚有未盡調查能事之違法。
(二)告訴人程伯劍一再指稱其僅向甲○○借款十萬元，簽發十一萬二千元（含利息一萬
二千元）交付抵充，屆期還了六萬元，取回十一萬二千元之本票，再簽發面額三萬元
、二萬元及二萬二千元之本票交予，故其未同意以所有上開不動產為不相識之劉俊佑
設定最高限額抵押權之登記，更無同意高達一百萬元抵押權之理等語；經查，本件告
訴人程伯劍於七十九年二月十三日前往東南代書事務所向甲○○借款之數額為十萬元
，並簽發面額十一萬二千元（含利息）交付之事實，為被告甲○○、乙○○所不否認
，則程伯劍所指其未同意所有上開不動產為劉俊佑設定高達一百萬元之本金最高限額
抵押權登記一節，似非毫無根據。又被告甲○○明知程伯劍僅向其借貸十萬元，竟偽
造程某名義面額高達一百萬元之本票，然後囑由乙○○辦理上開本金一百萬元之最高
限額抵押權設定登記，是否非屬未經程伯劍同意而為之行為﹖另被告乙○○既知程伯
劍僅向甲○○借貸十萬元，其於第一審及原審中復稱本件貸款手續係其與程伯劍接頭
洽談，就設定抵押權一事，亦由其對程某說明等語（一審卷二○九頁、原審更(一)卷四
○頁）。則乙○○對於程伯劍同意設定抵押權之範圍應知之甚詳，是否不知程伯劍未
同意為劉俊佑設定本金一百萬元最高限額抵押權之登記﹖凡此，俱有研求之餘地，且
與認定甲○○是否成立偽造文書及乙○○是否與之有犯意聯絡及行為分擔﹖至有關連
，原審未詳予調查，遽為有利於甲○○、乙○○之認定，亦嫌率斷。檢察官及被告甲
○○上訴分別指摘原判決不當，非無理由，應認原判決仍有撤銷發回之原因。
據上論結，應依刑事訴訟法第三百九十七條、第四百零一條，判決如主文。
中      華      民      國    八十八    年      九      月    二十二    日
                              最高法院刑事第九庭
                                  審判長法官  曾  有  田
                                        法官  陳  宗  鎮
                                        法官  劉  介  民
                                        法官  魏  新  和
                                        法官  孫  增  同
      右正本證明與原本無異
                                              書  記  官
中      華      民      國    八十八    年      九      月     三十     日
